臺北高等行政法院簡易判決　　　　　　　　　　　　　九十二年度簡字第八三七號
　　　　　　　　　　　　　　　.
　　原　　　告　甲○○
　　被　　　告　法務部
　　代　表　人　乙○○部長）.
　　訴訟代理人　丁○○
　　　　　　　　丙○○
右當事人間因申報公職人員財產事件，原告不服行政院中華民國九十二年十月十七日
院臺訴字第○九二○○九○一七四號訴願決定，提起行政訴訟。本院判決如左：
　　主  文
原告之訴駁回。
訴訟費用由原告負擔。
　　事  實
一、事實概要：本件被告以原告係臺東縣政府地政局課長，為公職人員財產申報法第
    二條第一項第十一款規定應申報財產之人員，於民國（下同）九十一年申報財產
    時，漏報其所有坐落臺東縣臺東市○○段四八二－八一地號土地及其地上建物門
    牌臺東市○○路三十三號房屋，持分各一○○分之一○，暨配偶謝淑貞所有坐落
    臺東縣臺東市○○段七二四、七四五－二地號土地二筆及存款新臺幣（下同）一
    、○一一、三五八元，故意申報不實，乃依公職人員財產申報法第十一條第一項
    後段規定，以九十二年四月八日法財申罰字第○九二一一○一二七九號罰鍰處分
    書處以罰鍰七萬元。原告不服，提起訴願，嗣經行政院訴願決定駁回，遂提起本
    件行政訴訟。
二、兩造聲明：
　(一)原告聲明求為判決：訴願決定、原處分均撤銷。
　(二)被告聲明求為判決：
　　1.原告之訴駁回。
　　2.訴訟費用由原告負擔。
三、兩造之爭點：
    原告申報不實是否出於故意？
　(一)原告主張之理由：
　　1.依據銀行法第四十八條第二項及稅捐稽徵法第三十三條之規定，原告並無從逕
　　　行向有關單位查詢配偶之銀行存款及不動產資料之權利，合先敘明。
　　2.配偶銀行存款不符陳述理由如下：
      (1)原告之配偶（謝淑貞）於九十一年六月起行動及意識感覺異於常人，並伴有
        嘔吐、暈眩之狀，因日益惡化，在本縣內民間診所看診亦查不出病因，因病
        情加重於九十一年七月十七、十九、二十九日三次（原告申報時間為九十一
        年七月二十四日）前往台大醫院門診亦查不出病因直至七月三十日再次至台
        大始查出病因為罹患腦部惡性多形神經膠母細胞瘤，因病情嚴重危及生命必
        須住院開刀，因此於該日住院並於九十一年八月二日接受切除手術。開刀前
        該院主治醫生說明其腫瘤所長位置會影響意識、語言及運動等神經且會有「
        失憶失能」之情形，原告至此時方恍然大悟，其之前所告知之事情均未必正
        確。
      (2)原告配偶之金錢存放均由其自行處理，原告自始即未曾過問亦無權過問，銀
        行存摺亦由其保管，原告並不知情，原告於九十一年七月二十四日辦理申報
        ，整理申報資料時向其詳實詢問，均僅告知中國農民銀行存款有拾壹萬元（
        並不知其不符）當時原告之配偶身體狀況已有異常，並不知有失憶之情形，
        直至開刀前才知情，原告因其有病在身查證確有困難，故僅能依其所告知之
        金額填載於申報單，亦僅能就該部分申報，其他行庫原告之配偶並未告知，
        原告亦無從查出，故均未申報，以致造成漏報及申報不符之情形，絕非原告
        有意不做正確之申報。
      (3)原告配偶存款多寡並不影響原告權益，原告於申報時如有配偶存摺豈有不詳
        實核對之理而故意做不實申報來受懲罰，被告不可臆測原告有配偶存摺而不
        核對，故意做不實申報，而原告配偶存款亦無隱瞞原告之必要，之所以會告
        知不正確存款金額，實因其當時有重病在身而其病會有失憶情形其為症狀之
        一，可由原告出具之診斷證明證實，故絕非原告配偶要隱瞞告知不實存款亦
        非原告未經詳實查詢，因此並無故意之行為。
　　3.配偶不動產申報不符陳述理由如下：
      (1)原告申報配偶不動產時，係花許多時間，翻尋許多可能存放位置找到十張不
        動產權狀，而據以申報，未申報之不動產因未尋獲所有權狀致漏申報，而該
        未申報不動產原告配偶雖於八十年八月三十一日、八十六年十二月二十七日
        已分別因贈與而取得新生段七二四地號面積一平方公尺及新生段七四五－二
        地號面積為三平方公尺，上列不動產面積均極小合計僅一．二坪，實地之位
        置不易瞭解，多年來原告之配偶並未告知原告，致原告並不知情。
      (2)被告以原告配偶之不動產資料應可由稅單了解及原告為地政人員，查證應無
        困難，而認為原告故意申報不實，查九十年及九十一年期稅單僅記載總筆數
        ，另配偶之受贈不動產部份也因其身心異常原告也無法確知其財產，又其九
        十年期稅單僅記載總筆數五筆、總面積四九四平方公尺並未詳列地號，然原
        告於申報時筆數為八筆，因此認為已不會有所遺漏，未料仍會疏失，原告雖
        為地政人員，查證不動產如有資料，自無困難，但如無不動產資料實亦無從
        查起，被告以地政人員查證無困難而認定原告為故意申報不實，顯對原告不
        公，原告絕無故意隱瞞不申報之情形。
　　4.原告不動產申報不符陳述理由如下：
　　　原告七十九年六月二十二日受贈之土地臺東段四八二之八一地號（面積六五平
　　　方尺原告持分百分之十）為六˙五平方公尺；七十九年六月二十二日受贈之建
　　　物建號臺東段一四三四（面積為一五三平方公尺原告持分百分之十），為一五
　　　˙三平方公尺；上列原告所有未申報土地雖持有多年，惟原告受贈之土地為祖
　　　產，受贈當時原告並未親自辦理，且該不動產多年來一直非由原告在管理，有
　　　關地價稅款則均由銀行轉帳繳納，原告均未收到稅單，於九十二年五月六日向
　　　台東稅捐稽徵處申請補發始知稅單均寄至台東市○○路工五六號，但原告之住
　　　址為台東市○○路○段十五號故未收到，而建號（建物）臺東段一四三四原告
　　　一直未繳納房屋稅款，因此原告上列未申報之不動產，均未能由稅單去瞭解，
　　　對於受贈多年之不動產，原告基於上列原因，以致於未能注意致漏申報，雖有
　　　疏失，並無故意不申報行為。
　　5.原告配偶於九十一年十月八日出院於但隨即又於九十一年十月十七日至台東馬
　　　偕醫院住院，於九十二年三月八日出院，其意識仍遲鈍，言語不清，肢體無力
　　　，可見其於開刀前病情確屬嚴重，原告必須投入許多時間及精神照料，縱然如
　　　此原告於九十一年七月二十四日辦理申報依然以積極態度，盡心申報，於申報
　　　表內不動產土地有申報八筆房屋二筆，上項不動產總面積為九四九、三平方公
　　　尺而原告未申報不動產有四筆，面積合計為二五˙八平方公尺按比率計算，已
　　　申報筆數比率為七一˙四二％，已申報面積比率為九七˙三％，而動產部分原
　　　告配偶所有汽車並未遺漏，原告手錶及原告配偶較有價值珠寶及手錶，亦均有
　　　申報，原告銀行存款及債務多筆亦均詳實申報有案，原告絕無心存僥倖、虛應
　　　故事，輕忽漠視之心態，（如有此心態時原告對於極意隱瞞不易察覺之珠寶、
　　　手錶將不會申報）原告對於申報內容確實自認已費盡心力不會有誤。
　　6.原告就事實陳述，綜上所述原告不動產地號臺東段四八三－八及建號臺東段一
　　　四三四號漏報係因稅單寄送錯誤及權狀遺失與無稅單，再加上原告多年來未實
　　　際管理該不動產及疏於查證所致，雖有過失但絕非明知有意使其發生，亦非原
　　　告之本意；而原告配偶之不動產大部份多有所申報，未申報之不動產面積僅有
　　　四平方公尺在所有權狀欠缺下實不易發覺，且地價稅單記載筆數為五筆，而原
      告依據存有權狀申報筆數為八筆，認為已不會有失誤，而存款未申報及申報不
      符之情形，係不知配偶告知未正確資料，以上均因原告之配偶因病未能告知實
      情，原告亦無有效管道可逕行查證，並非原告明知有意使其發生，亦非原告之
      本意，又原告於九十一年七月二十四日申報，申報前於七月十七、十九、二十
      九等日往返台東台北之間，陪同配偶至台大就診，雖身心俱疲，但仍極盡所能
      找尋不動產所有權狀盡實填報申報資料申報（依所尋獲所有權狀申報統計已申
      報面積比率高達九七˙三％，未申報面積比僅為二˙七％，試問原告為此極少
      之面積而冒故意申報不實之風險值得嗎？），並無所謂輕率僥倖之態度，故本
      案之申報有未申報之處，原告均無故意隱瞞之必要，實非原告故意行為。
　(二)被告主張之理由：
    1.按公職人員及其配偶所有之不動產，應一併申報，又存款、有價證券每類總額
      達一百萬元，或上市（櫃）有價證券達五十萬元，即應申報，公職人員財產申
　　　報法第五條第二項及同法施行細則第十九條第一項第一款分別定有明文。又同
　　　法第十一條第一項後段所稱「故意申報不實者，亦同」，僅指處罰之規定與前
　　　段同，處罰之構成要件則較前段「明知」之範圍為廣，除「直接故意」外，「
　　　間接故意」亦屬之（最高行政法院九十二年度判字第七八號判決意旨參照）。
　　　本件原告確有漏報其本人及配偶謝淑貞所有如原處分書所載之土地、建物，漏
　　　報配偶存款一百零一萬一千三百五十八元情事，有原告九十一年申報表、財產
　　　歸戶查詢清單、土地登記簿謄本、建物登記簿謄本、中國農民銀行臺東分行函
　　　、合作金庫銀行臺東分行、臺東中小企業銀行存款往來明細表、臺東郵局存款
　　　總額及貸款餘額資料表、臺灣銀行新店分行函等在卷可稽，本部以原告於九十
　　　一年申報財產時，故意漏報其本人及配偶財產，依公職人員財產申報法第十一
　　　條第一項後段規定處罰鍰柒萬元，應屬合法妥當，合先敘明。
　　2.本件原告提起行政訴訟，理由略以：配偶謝淑貞因患有失憶症，所告知之財產
　　　資料不正確，致申報有誤，另原告漏未申報之不動產或因所有權狀遺失，或係
　　　祖產，非原告親自辦理受贈，相關地價稅復由銀行轉帳繳納，未收受稅單，致
　　　不知有此不動產，係原告一時疏忽，並非故意申報不實云云。
　　3.惟查：原告係臺東縣政府地政局課長，為公職人員財產申報法第二條第一項第
　　　十一款所定應申報財產之人員，自應忠實履行財產申報義務，且各項財產之申
　　　報標準，本法及填表說明均已詳細填載並送達原告，原告於申報之初，自應詳
　　　細閱覽，並詳實查詢後據以申報，否則如何認其有據實申報之確信？原告漏報
　　　之不動產於七十九年間即登記其名下，漏報配偶謝淑貞不動產部分亦早於八十
　　　年八月三十一日及八十六年十二月二十七日過戶，上開不動產縱如原告所稱係
　　　繼承而來，於辦理繼承登記時亦應由原告提出印鑑證明等文件，焉有不知之理
　　　；至權狀遺失亦可向地政機關查詢，況原告身為地政局課長，就不動產查詢應
　　　非難事，實難僅憑原告主張所有權狀遺失或未收受稅單，即可卸責。另觀原告
　　　財產申報表之填列，就配偶財產及負債部分亦有申報，甚多正確，未見聲明此
　　　部份配偶有何不能配合情事，原告主張其妻患有失憶症，惟未舉證以實其說，
　　　且倘患有失憶症何能正確告知其他財產，亦與常情有違，原告漏報其配偶存款
　　　高達一百餘萬元，數額非微，顯係未詳實查詢其配偶財產狀況所致，原告應可
　　　預見此將造成財產申報資料與實際狀況不符，猶率爾為之，致有漏報情形發生
　　　，揆諸首揭說明，其有申報不實之故意，堪予認定。
　　理  由
一、本件兩造不爭原告係依公職人員財產申報法規定應申報財產之人員。原告九十一
    年申報財產時，漏報其所有坐落台東縣台東市○○段四八二之八一地號土地（應
    有部分十分之一）及其上建物門牌台東市○○路三三號房屋（應有部分十分之一
    ）、其配偶所有坐落台東縣台東市○○段七二四、七四五之二地號土地及其配偶
    所有台灣銀行新店分行存款九六二元、合作金庫銀行台東分行存款一、六九一‧
    七○元（原處分誤載為一六九、一七○元）、台灣中小企業銀行台東分行存款一
    、二二○元及台東郵局存款五、七二一元、又將其配偶所有中國農民銀行台東分
    行存款九四四、二八五元申報為一一○、○○○元，並有原告九十一年公職人員
    財產申報表、歸戶財產查詢清單、土地登記謄本、建物登記謄本、中國農民銀行
    台東分行九十一年八月十二日農東務字第九一一四九○○二○四號函、合作金庫
    銀行台東分行九十一年八月十四日合金東存字第○九一○○○三九七三號函、台
    灣中小企業銀行台東分行九十一年八月十五日九一台東字第二○一一號函、台東
    郵局九十一年八月十六日營九一字第五一一○○三○五九號函、台灣銀行新店分
    行九十一年八月十三日銀店字營第0000000000一號函附於原處分卷可
    稽，堪信為真實。
二、「公職人員應申報之財產如左：一不動產、船舶、汽車及航空器。二一定金額以
    上之存款、外幣、有價證券及其他具有相當價值之財產。三一定金額以上之債權
    、債務及對各種事業之投資。公職人員之配偶及未成年子女所有之前項財產，應
    一併申報。」、「公職人員明知應依規定申報，無正當理由不為申報，處新臺幣
    六萬元以上三十萬元以下罰鍰。其故意申報不實者，亦同。」公職人員財產申報
    法第五條及第十一條第一項分別定有明文。是本件之爭執，厥在於原告申報不實
    是否出於故意？
三、經查：
  (一)按就行為人主觀之心態之不同，可分為直接故意（又稱直接故意）與未必故意（
    又稱間接故意），前者係指行為人對於構成要件之事實明知並有意使其發生（刑
    法第十三條第一項參照），後者則係指行為人對於構成要件之事實，預見其發生
    而其發生並不違背其本意（刑法第十三條第二項參照），是無論刑事罰或行政罰
    所稱之故意，均兼指上開二者。
  (二)查本件原告未就其所有之上開房屋及土地各一筆申報，而上開不動產以贈與為原
    因於七十九年間辦理所有權移轉登記時，曾經原告蓋章同意等情，再查本件原告
    於申報系爭配偶存款時，並未向往來銀行查證，此為原告所不爭，又查原告將系
    爭中國農民銀行台東分行存款申報為一一○、○○○元之整數，且未就其他往來
    銀行一併申報，已如前述，是原告於填寫申報上開金額、往來銀行及不動產時，
    主觀上實已預見其行為顯有實現法定構成要件即「申報不實」之可能性，惟竟不
    顧有此危險性之存在，仍舊實施其行為，是即使該行為果真發生構成要件所預定
    之結果，或實現法定構成要件，亦在所不惜，此等容任實現法定構成要件或聽任
    結果發生之心態，即屬前揭之未必故意。
  (三)又原告主張系爭存款及二筆不動產屬其配偶名下，原告無從調查，又其配偶非公
    職人員云云，查按公職人員財產申報法第五條第二項規定「公職人員之配偶及未
    成年子女所有之前項財產，應一併申報。」，此乃立法者為端正政風，確立公職
    人員清廉之作為，而課以任一定職務之公職人員申報其自己、配偶及未成年子女
    財產之義務，與其配偶是否任公職無關，亦與夫妻間財產如何管理無。至原告
    主張其於申報當時其配偶重病無從查證云云，然按公職人員財產申報法第三條規
    定：「公職人員之財產除應於就 (到)職三個月內申報外，並應每年定期申報一
    次。」，非在要求其申報到職三個月以後之財產，而係要求應自到職之日起三個
    月內擇適當時日確認其各項財產以為申報，查本件原告不爭其係於九十一年四月
    下旬到職，是自斯時起原告即應積極查證其應申報財產之數額，且依原告自陳其
    配偶係「自九十一年六月起行動及意識異於常人」，是本件原告就系爭財產之詳
    細數額予以查證自非無期待可能性。
五、綜上所述，原告之主張，無可採信，原處分依公職人員財產申報法第五條第一項
    後段之規定，處被告以罰鍰七萬元，除將漏報存款八四三、八七九‧七○元誤算
    為一、○一一、三五八元外，其餘部分認事用法，並無違誤，訴願決定遞予維持
    ，亦無不合，原告訴請撤銷訴願決定及原處分，於法無據，應予駁回。
據上論結，本件原告之訴為無理由，爰依行政訴訟法第九十八條第三項前段，判決如
主文。
中　　華　　民　　國　　九十三　　　年　　　三　　　月　　  十一  　　　日
                 臺 北 高 等 行 政 法 院   第 四 庭
                                         法  官　王　碧　芳
右為正本係照原本做成。
本件以訴訟事件所涉及之法律見解具有原則性者為限，始得於本判決送達後二十日內
向本院提出上訴狀並表明上訴理由，如已於本判決宣示後送達前提起上訴者，應於判
決送達後二十日內補具上訴理由（均按他造人數附繕本），且經最高行政法院許可後
方得上訴。
中　　　華　　　民　　　國　　九十三　　年　　　三　　　月　　 十一 　　日
                                         法院書記官 鄭 聚 恩
